ACORDAO-COMPLETO-2387257

ACÓRDÃO 6355/2020 ATA 18/2020 - SEGUNDA CÂMARA

VISTOS, relatados e discutidos os presentes autos de Tomada de Contas Especial instaurada pelo extinto Ministério da Cultura em face da omissão no dever de prestar contas dos recursos destinados ao Projeto "Exposição - Esculturas de Damiana Suriani" (Pronac 12-6273) ;
ACORDAM os Ministros do Tribunal de Contas da União, reunidos em Sessão da 2ª Câmara, ante as razões expostas pelo Relator, em:
9.1. excluir Renata Borges Achcar (CPF XXX.009.228-XX) da relação processual;
9.2. considerar revéis, para todos os efeitos, a empresa CRB - Projeto Cultural e Editora Eireli (CNPJ 07.011.021/0001-51) e Celina Borges (CPF XXX.713.118-XX) , dando-se prosseguimento ao processo, nos termos do art. 12, § 3º, da Lei 8.443, de 16/7/1992;
9.3. com fundamento nos arts. 1º, inciso I, 16, inciso III, alíneas "a" e "c", § 2º, da Lei Orgânica do TCU combinados com os arts. 19 e 23, inciso III, do mesmo diploma, e com os arts. 1º, inciso I, 209, inciso III e § 5º, 210 e 214, inciso III, do Regimento Interno deste Tribunal, julgar irregulares as contas da empresa CRB - Projeto Cultural e Editora Eireli (CNPJ 07.011.021/0001-51) e de Celina Borges (CPF XXX.713.118-XX) , condenando-os, solidariamente, ao pagamento das quantias a seguir especificadas, atualizadas monetariamente e acrescidas dos juros de mora desde as respectivas datas até a data do efetivo recolhimento, e fixando-lhes o prazo de 15 (quinze) dias, a contar da notificação deste Acórdão, para que comprovem, perante o Tribunal, o recolhimento das referidas quantias aos cofres do Fundo Nacional da Cultura, nos termos do art. 23, inciso III, alínea "a", da Lei 8.443/1992, c/c o art. 214, inciso III, alínea "a", do Regimento Interno do TCU:
	Data
	Valor (R$) 

	20/12/2012
	80.000,00

	27/3/2013
	25.000,00

	28/3/2013
	6.000,00

	5/4/2013
	9.000,00

	31/7/2013
	25.000,00

	19/8/2013
	18.000,00

	10/10/2013
	40.000,00

	29/11/2013
	10.000,00

	20/12/2013
	40.000,00

9.4. aplicar à empresa CRB - Projeto Cultural e Editora Eireli (CNPJ 07.011.021/0001-51) e à Celina Borges (CPF XXX.713.118-XX) , a multa prevista no art. 57 da Lei 8.443/1992 combinado com o art. 267 do Regimento Interno desta Corte, no valor individual de R$ 36.000,00 (trinta e seis mil reais) , com a fixação do prazo de 15 (quinze) dias, a contar da respectiva notificação, para que comprovem, perante o Tribunal (art. 214, inciso III, alínea "a", do Regimento Interno-TCU) , o recolhimento das dívidas aos cofres do Tesouro Nacional, atualizadas monetariamente desde a data deste Acórdão até a do efetivo recolhimento, se forem pagas após o vencimento, na forma da legislação em vigor;
9.5. autorizar, desde logo, nos termos dos arts. 26 e 28, inciso II, da Lei 8.443/1992:
9.5.1. o pagamento das dívidas em até 36 (trinta e seis) parcelas mensais e consecutivas, se solicitado por qualquer dos responsáveis e se o processo não tiver sido remetido para cobrança judicial, fixando-se o vencimento da primeira em 15 (quinze) dias, a contar do recebimento da notificação, e o das demais a cada 30 (trinta) dias, devendo incidir sobre cada uma delas os encargos legais devidos, na forma prevista na legislação em vigor, sem prejuízo ao vencimento antecipado do saldo devedor em caso de não comprovação do recolhimento de qualquer parcela, conforme prevê o art. 217, § 2º, do Regimento Interno deste Tribunal;
9.5.2. a cobrança judicial das dívidas, caso não atendidas as notificações;
9.6. encaminhar cópia desta deliberação à Secretaria Especial da Cultura do Ministério da Cidadania e, nos termos do art. 16, § 3º, da Lei 8.443/1992, e do art. 209, § 7º, do Regimento Interno-TCU, à Procuradoria da República no Estado de São Paulo, para adoção das medidas que entender cabíveis.

Tomada de Contas Especial instaurada pelo(a) Ministério da Cultura em razão de Omissão no dever de prestar contas, Lei Rouanet, que teve por objeto Exposição de 08 peças criadas pela artista plástica Damiani Suriani que se realizará no Banco de La Nacion, em São Paulo, na segunda quinzena de novembro de 2012. Peças originais de bronze com platina, tubos de alumínio e resina. (nº da TCE no sistema: 767/2017).

Segunda Câmara

Ministério da Cultura (extinta).

3. Interessados/Responsáveis:
3.1. Responsáveis: Celina Borges (XXX.713.118-XX); CRB Projeto Cultural e Editora Eireli - ME (07.011.021/0001-51).

13.1. Ministros presentes: Ana Arraes (Presidente), Augusto Nardes, Aroldo Cedraz (Relator) e Raimundo Carreiro.
13.2. Ministros-Substitutos presentes: Marcos Bemquerer Costa e André Luís de Carvalho.

AROLDO CEDRAZ

Adoto como parte deste Relatório e transcrevo, a seguir, a instrução de peça 68, cujo encaminhamento contou com a anuência de seu corpo dirigente (peças 69 e 70) :
"INTRODUÇÃO
Trata-se de Tomada de Contas Especial (TCE) instaurada pelo Ministério da Cultura (MinC) inicialmente em desfavor da microempresa CRB - Projeto Cultural e Editora Eireli (CNPJ 07.011.021/0001-51) , da Sra. Celina Borges (CPF XXX.713.118-XX) , sua dirigente principal e sócia-administradora, e da Sra. Renata Borges Achcar (CPF XXX.009.228-XX) , sócia, em virtude da não comprovação da boa e regular gestão dos recursos captados mediante incentivo fiscal da "Lei Rouanet", em face da omissão no dever de prestar contas dos recursos destinados ao Projeto "Exposição - Esculturas de Damiana Suriani" (Pronac 12-6273) , tendo por objeto mostrar e divulgar ao público as obras da citada artista (peça 1, p. 1) , aprovado e autorizado pela Portaria-MinC 567/2012 (peça 7) , permitindo a captação de recursos financeiros na forma de doações ou patrocínios (Mecenato) , conforme estipulado na Lei 8.313/1991, alterada pela Lei 9.874/1999.
HISTÓRICO
2.	A Portaria MinC 567/2012 autorizou a captação do valor de apoio, totalizando R$ 521.682,00 no período de 08/10/2012 a 31/12/2012 (peça 7) , com período de execução previsto para 27/3/2013 a 31/12/2014 (peça 41, p. 3, p. 3) , recaindo o prazo para prestação de contas até 30/1/2015  (de acordo com o § 1º do art.78 da IN-MinC 1/2013) .
3.	Do total autorizado, foi captado pelo proponente R$ 253.000,00, correspondente a 48,5% do total autorizado, conforme atestam recibos de captação (peças 8, 9, 11, 13, 15, 17, 19, 21, 23) e extratos bancários correspondentes (peças 10, 12, 14, 16, 18, 20, 22 e 24) , de acordo com as seguintes informações:
	Data
	Valor

	20/12/2012
	80.000,00

	27/3/2013
	25.000,00

	28/3/2013
	6.000,00

	5/4/2013
	9.000,00

	31/7/2013
	25.000,00

	19/8/2013
	18.000,00

	10/10/2013
	40.000,00

	29/11/2013
	10.000,00

	20/12/2013
	40.000,00

	TOTAL
	253.000,00

4.	O quadro a seguir demonstra que o órgão instaurador diligenciou e notificou devidamente os responsáveis acerca da omissão no dever legal de prestar contas dos recursos recebidos, requerendo a devolução dos valores ou a adoção das providências devidas, a saber (peça 7, p. 5-6) :
	Responsável
	Expediente
	Emissor
	Emissão
	Localização
Ofício (Peça) 
	Ciência
	AR/Doc
 (Peça) 

	CRB Projeto Cultural e Editora
	Com. 392/2017
	MinC
	17/7/2017
	31, p. 1-3
	AR devolvido
	32, p. 2-8

		Of. 540/2017
	MinC
	19/10/2017
	33, p. 1-9
	25/10/2017
	34

		Of. 543/2017
	MinC
	19/10/2017
	33, p. 28-36
	25/10/2017
	34

	Celina Borges
	Com. 393/2017
	MinC
	17/1/2017
	31, p. 4-6
	AR devolvido
	32, p. 1-4

		Of. 541/2017
	MinC
	19/10/2017
	33, p. 10-18
	25/10/2017
	34

	Renata Borges Achcar
	Of. 542/2017
	MinC
	19/10/2017
	33, p. 19-27
	25/10/2017
	34

5.	A gestão empreendida no projeto foi quali¿cada como irregular devido à omissão no dever de prestar contas, conforme o Laudo Final sobre a Prestação de Contas 180/2017/MinC (peça 29) , que determinou sua reprovação e deferiu a inabilitação da proponente.
6.	Diante da não apresentação da prestação de contas e da consequente não demonstração da boa e regular gestão dos recursos repassados, assim como a não devolução dos recursos, instaurou-se o presente processo. Nesse sentido, no Relatório de TCE 767/2017 (peça 41) , concluiu-se que o prejuízo importa no valor original de R$ 253.000,00, imputando-se a responsabilidade solidária à microempresa CRB Projeto Cultural e Editora Eireli (CNPJ 07.011.021/0001-51) , à Sra. Celina Borges (CPF XXX.713.118-XX) e à Sra. Renata Borges Achcar (CPF XXX.009.228-XX) .
7.	O Relatório de Auditoria 824/2018 (peça 42) , da Controladoria-Geral da União (CGU) , ratificou o posicionamento do Tomador de Contas. Após serem emitidos o Certificado de Auditoria, o Parecer do Dirigente e o Pronunciamento Ministerial (peças 43, 44 e 45, respectivamente) , o processo foi remetido a esse Tribunal.
8.	A instrução inicial (peça 57) , analisando os documentos nos autos, concluiu pela exclusão da Sra. Renata Borges Achcar (CPF XXX.009.228-XX) da relação processual, e, ainda, pela citação e audiência dos responsáveis, nos seguintes moldes:
CITAÇÃO
Irregularidade: não comprovação da boa e regular gestão dos recursos captados com amparo no Pronac 12-6273, decorrente da omissão no dever de prestar contas dos valores transferidos;
Valor original do débito e data:
	Data
	Valor

	20/12/2012
	80.000,00

	27/3/2013
	25.000,00

	28/3/2013
	6.000,00

	5/4/2013
	9.000,00

	31/7/2013
	25.000,00

	19/8/2013
	18.000,00

	10/10/2013
	40.000,00

	29/11/2013
	10.000,00

	20/12/2013
	40.000,00

Responsáveis solidários:
- CRB Projeto Cultural e Editora Eireli (CNPJ 07.011.021/0001-51) ;
Conduta: omitir-se no dever de prestar contas dos recursos captados com amparo no Pronac 12-6273, quando deveria tê-lo feito até 30/1/2015;
- Sra. Celina Borges (CPF XXX.713.118-XX) , sócia-administradora;
Conduta: omitir-se no dever de prestar contas dos recursos captados com amparo no Pronac 12-6273, quando deveria tê-lo feito até 30/1/2015;
AUDIÊNCIA
Responsável: Sra. Celina Borges (CPF XXX.713.118-XX) , sócia-administradora
Irregularidade: não cumprimento do prazo originalmente estipulado para prestação de contas no âmbito do projeto Pronac 12-6273;
Conduta: descumprir o prazo originalmente estipulado para prestação de contas dos recursos federais captados com amparo no Pronac 12-6273, que se encerrou em 30/1/2015;
9.	Em cumprimento ao pronunciamento da unidade (peça 52) , de 21/2/2019, foram efetuadas as citações/audiência dos responsáveis, conforme delineado a seguir (vide despacho à peça 65) :
	Destinatário
	Ofício
	Data do ofício
	Data do recebimento do ofício
	Recebedor do Ofício
	Origem do endereço
	Fim do Prazo para defesa

	CRB 
	Ofício 0825/2019-SecexTCE
	25/2/2019 (peça 53) 
	21/3/2019 (peça 55) 
	Terceiros
	Receita Federal do Brasil - RFB (peça 46) 
	6/4/2019

	Celina Borges
	Ofício 0826/2019-SecexTCE
	25/2/2019 (peça 54) 
	21/3/2019 (peça 57) 
	Terceiros
	Receita Federal do Brasil - RFB (peça 47) 
	Obs. Ofício devolvido após AR ser recebido por motivo "mudou-se" (peça 56) 

		Ofício 2398/2019-SecexTCE
	9/5/2019 (peça 59) 
	20/5/2019
 (peça 62) 
	Terceiros
	Sistemas Corporativos do TCU/RFB
 (peças 58 e 66) 
	5/6/2019

		Ofício 2399/2019-SecexTCE
	9/5/2019 (peça 60) 
	Não recebido
	Não recebido
	Sistemas Corporativos do TCU
 (peças 58) 
	AR devolvido por motivo "desconhe-cido" (peça 64) 

		Ofício 2400/2019-SecexTCE
	9/5/2019 (peça 61) 
	Não recebido
	Não recebido
	Sistemas Corporativos do TCU/TSE
 (peças 58 e 66) 
	AR devolvido por motivo "desconhe-cido" (peça 63) 

10.	Transcorrido o prazo regimental, os responsáveis permaneceram silentes, devendo ser considerados revéis, nos termos do art. 12, §3º, da Lei 8.443/1992. 
EXAME TÉCNICO
11.	Em exame, TCE instaurada em virtude da não comprovação da boa e regular aplicação dos recursos captados mediante incentivo fiscal da Lei Rouanet, em face da omissão no dever de prestar contas dos recursos destinados ao Projeto "Exposição - Esculturas de Damiana Suriani" (Pronac 12-6273) .
Da validade da notificação
12.	Preliminarmente, cumpre tecer breves considerações sobre a forma como são realizadas as comunicações processuais no TCU. A esse respeito, destacam-se o art. 179, do Regimento Interno do TCU (Resolução 155, de 4/12/2002) e o art. 4º, inciso III, § 1º, da Resolução TCU 170, de 30 de junho de 2004, in verbis:
Art. 179. A citação, a audiência ou a notificação, bem como a comunicação de diligência, farse-ão:
I - mediante ciência da parte, efetivada por servidor designado, por meio eletrônico, fac-símile, telegrama ou qualquer outra forma, desde que fique confirmada inequivocamente a entrega da comunicação ao destinatário;
II - mediante carta registrada, com aviso de recebimento que comprove a entrega no endereço do destinatário;
III - por edital publicado no Diário Oficial da União, quando o seu destinatário não for localizado
 (...) 
Art. 3º As comunicações serão dirigidas ao responsável, ou ao interessado, ou ao dirigente de órgão ou entidade, ou ao representante legal ou ao procurador constituído nos autos, com poderes expressos no mandato para esse fim, por meio de:
I - correio eletrônico, fac-símile ou telegrama;
II - servidor designado;
III - carta registrada, com aviso de recebimento;
IV - edital publicado no Diário Oficial da União, quando o seu destinatário não for localizado, nas hipóteses em que seja necessário o exercício de defesa".
Art. 4º. Consideram-se entregues as comunicações:
I - efetivadas conforme disposto nos incisos I e II do artigo anterior, mediante confirmação da ciência do destinatário;
II - realizadas na forma prevista no inciso III do artigo anterior, com o retorno do aviso de recebimento, entregue comprovadamente no endereço do destinatário;
III - na data de publicação do edital no Diário Oficial da União, quando realizadas na forma prevista no inciso IV do artigo anterior.
§ 1º O endereço do destinatário deverá ser previamente confirmado mediante consulta aos sistemas disponíveis ao Tribunal ou a outros meios de informação, a qual deverá ser juntada ao respectivo processo.
 (...) 
13.	Bem se vê, portanto, que a validade da citação via postal não depende de que o aviso de recebimento seja assinado pelo próprio destinatário da comunicação, o que dispensa, no caso em tela, a entrega do AR em "mãos próprias". A exigência da norma é no sentido de o Tribunal verificar se a correspondência foi entregue no endereço correto, residindo aqui a necessidade de certeza inequívoca. 
14.	Não é outra a orientação da jurisprudência do TCU, conforme se verifica dos julgados a seguir transcritos:
São válidas as comunicações processuais entregues, mediante carta registrada, no endereço correto do responsável, não havendo necessidade de que o recebimento seja feito por ele próprio (Acórdão 3648/2013-TCU-Segunda Câmara, Relator Ministro JOSÉ JORGE) ;
É prescindível a entrega pessoal das comunicações pelo TCU, razão pela qual não há necessidade de que o aviso de recebimento seja assinado pelo próprio destinatário. Entregandose a correspondência no endereço correto do destinatário, presume-se o recebimento da citação. (Acórdão 1019/2008-TCU-Plenário, Relator Ministro BENJAMIN ZYMLER) ;
As comunicações do TCU, inclusive as citações, deverão ser realizadas mediante Aviso de Recebimento - AR, via Empresa Brasileira de Correios e Telégrafos, bastando para sua validade que se demonstre que a correspondência foi entregue no endereço correto. (Acórdão 1526/2007-TCU-Plenário, Relator Ministro AROLDO CEDRAZ) .
15.	A validade do critério de comunicação processual do TCU foi referendada pelo Supremo Tribunal Federal, nos termos do julgamento do MS-AgR 25.816/DF, por meio do qual se afirmou a desnecessidade da ciência pessoal do interessado, entendendo-se suficiente a comprovação da entrega do "AR" no endereço do destinatário:
EMENTA: AGRAVO REGIMENTAL. MANDADO DE SEGURANÇA. DESNECESSIDADE DE INTIMAÇÃO PESSOAL DAS DECISÕES DO TRIBUNAL DE CONTAS DA UNIÃO. ART. 179 DO REGIMENTO INTERNO DO TCU. INTIMAÇÃO DO ATO IMPUGNADO POR CARTA REGISTRADA, INICIADO O PRAZO DO ART. 18 DA LEI nº 1.533/51 DA DATA CONSTANTE DO AVISO DE RECEBIMENTO. DECADÊNCIA RECONHECIDA. AGRAVO IMPROVIDO.
O envio de carta registrada com aviso de recebimento está expressamente enumerado entre os meios de comunicação de que dispõe o Tribunal de Contas da União para proceder às suas intimações.
O inciso II do art. 179 do Regimento Interno do TCU é claro ao exigir apenas a comprovação da entrega no endereço do destinatário, bastando o aviso de recebimento simples.
16.	No caso vertente, a citação dos responsáveis se deu de forma zelosa, em endereços constantes de bases fidedignas, com a entrega dos ofícios comprovadamente nos endereços dos respectivos responsáveis, por meio de Aviso de Recebimento assinados por terceiros, conforme quadro a seguir:
	Responsável
	EXPEDIÇÃO
	RECEBIMENTO

		Ofício nº /Secex-TCE
	Data do
 ofício
	Peça
	AR/Data
	Peça
	Base consulta
	Peça

	CRB Projeto Cultural e Editora Eireli
	0825/2019
	25/2/2019
	53
	21/3/2019
	55
	RFB
	46

	Sra. Celina Borges
	2398/2019
	9/5/2019
	59
	20/5/2019
	62
	RFB
	46/58/66

17.	Conforme se extrai do quadro retro, a citação da empresa CRB foi válida e regular, efetivada pelo Ofício 825/2019 (peça 53) , entregue no endereço constante da base CNPJ da RFB (peça 46) , conforme AR recebido por terceiros (peça 55) .
18.	Quanto à citação da pessoa física, Sra. Celina Borges, entende-se que ela também foi válida e regular, considerando que o Ofício 2398/2019 (peça 59) também foi entregue no endereço da empresa CRB (peças 46, 58 e 66) , conforme AR recebido por terceiros (peça 62) . Registre-se que tal entrega efetiva ocorreu, mas outras três tentativas de entrega de ofícios direcionados ao seu endereço principal e alternativos restaram fracassadas. Levando em conta que a responsável detém 100% do capital social e figura no Sistema CNPJ (peça 46) na qualidade de dirigente da empresa, a Sra. Celina Borges obrigatoriamente tomou ou deveria ter tomado conhecimento de seu conteúdo - que, de todo modo, ficou disponível e acessível a ela -, da mesma forma que ocorreu com o ofício endereçado à própria empresa.
19.	Mesmo a alegação de defesa não sendo apresentada, considerando o princípio da verdade material que rege esta Corte, procurou-se buscar, em manifestações das responsáveis na fase interna desta TCE, se havia algum argumento que pudesse ser aproveitado em favor delas. Assim, não foi localizado qualquer documento de defesa (em consonância com as observações do Relatório do Tomador de Contas Especial, peça 41, p. 4-5, item 6) . Logo, não há apresentação de justificativas plausíveis nem documentação apta a comprovar a boa e regular gestão dos recursos.
20.	Vale ressaltar que a pretensão punitiva do TCU, conforme Acórdão 1441/2016-TCU-Plenário, que uniformizou a jurisprudência acerca dessa questão, subordina-se ao prazo geral de prescrição indicado no art. 205 do Código Civil (CC) , que é de 10 anos, contado da data de ocorrência da irregularidade sancionada, nos termos do art. 189 do CC, sendo este prazo interrompido pelo ato que ordenar a citação, a audiência ou a oitiva do responsável. No caso em exame, não ocorreu a prescrição, uma vez que o fato gerador remonta a 30/1/2015 (prazo final para prestação de contas) , e o ato de ordenação da citação ocorreu em 21/2/2019 (peça 52) . 
21.	Em se tratando de processo em que a parte interessada não se manifestou acerca das irregularidades imputadas, não há elementos para que se possa efetivamente aferir e reconhecer a ocorrência de boa-fé na conduta das responsáveis, podendo este Tribunal, desde logo, proferir o julgamento de mérito pela irregularidade das contas, conforme os termos dos §§ 2º e 6º do art. 202 do Regimento Interno do TCU (Acórdão 2064/2011-TCU-Primeira Câmara - relator Min. Ubiratan Aguiar, 6.182/2011-TCU-1ª Câmara - relator Min. Weber de Oliveira, 4.072/2010-TCU-1ª Câmara - Relator Min. Valmir Campelo, 1.189/2009-TCU-1ª Câmara - Relator Min. Marcos Bemquerer, e 731/2008-TCU-Plenário - Relator Min. Aroldo Cedraz) .
22.	Quanto à possibilidade de aplicação cumulativa das multas dos arts. 57 e 58, inciso I, da Lei 8.443/1992, ainda que seja adequada a realização de citação e audiência do responsável, por força do disposto no art. 209, §4º, do RI/TCU, o Tribunal reconhece que existe relação de subordinação entre as condutas de "não comprovação da aplicação dos recursos" e de "omissão na prestação de contas", sendo a primeira consequência da segunda, o que enseja, na verificação das duas irregularidades, a aplicação da multa do art. 57, com o afastamento da multa do art. 58, inciso I, em atenção ao princípio da absorção (Acórdão 9579/2015-TCU-Segunda Câmara, Relator Vital do Rêgo; Acórdão 2469/2019-TCU-Primeira Câmara, Relator Augusto Sherman) .
23.	Conforme leciona Cezar Bitencourt (Tratado de Direito Penal: parte geral, 8ª Ed. São Paulo: Saraiva, 2003. Pg.565) , na absorção, " (...) a pena do delito mais grave absorve a pena do delito menos grave, que deve ser desprezada". No caso concreto, a "omissão no dever de prestar contas", embora seja uma irregularidade autônoma, funciona como fase ou meio para a consecução da "não comprovação da aplicação dos recursos", havendo clara relação de interdependência entre essas condutas. Dessa forma, recaindo a duas ocorrências num mesmo gestor, deve prevalecer a pena do delito mais grave, qual seja, a multa do art. 57 da Lei 8.443/1992.
24.	Dessa forma, as responsáveis devem ser consideradas revéis, nos termos do art. 12, §3º, da Lei 8.443/1992, devendo as contas da CRB - Projeto Cultural e Editora Eireli (CNPJ 07.011.021/0001-51) e da Sra. Celina Borges (CPF XXX.713.118-XX) ser julgadas irregulares, condenando-as ao débito apurado e aplicando-lhes a multa prevista no art. 57 da Lei 8.443/1992.
CONCLUSÃO
25.	Conclui-se que a empresa CRB - Projeto Cultural e Editora Eireli (CNPJ 07.011.021/0001-51) e a Sra. Celina Borges (CPF XXX.713.118-XX) devem ser consideradas revéis, nos termos do art. 12, §3º, da Lei 8.443/1992, e suas contas julgadas irregulares, condenando-as ao débito apurado e aplicando-lhes a multa prevista no art. 57 da Lei 8.443/1992.
26.	Por fim, considerando que não há delegação de competência para se promover a exclusão de responsável do processo, há que se manter, no mérito, também a proposta de exclusão da responsável Renata Borges Achcar (CPF XXX.009.228-XX) , que constou na proposta de encaminhamento da instrução inicial e em seus itens 18 a 23 (peça 20) .
PROPOSTA DE ENCAMINHAMENTO
27.	Diante do exposto, submetemos os autos à consideração superior, propondo ao Tribunal:
27.1	excluir a Sra. Renata Borges Achcar (CPF XXX.009.228-XX) da relação processual;
27.2	considerar revel a empresa CRB - Projeto Cultural e Editora Eireli (CNPJ 07.011.021/0001-51) e a Sra. Celina Borges (CPF XXX.713.118-XX) , para todos os efeitos, dando-se prosseguimento ao processo, com fulcro no art. 12, § 3º, da Lei 8.443/1992;
27.3	julgar irregulares, nos termos dos arts. 1º, inciso I, 16, inciso III, alíneas "a" e "c", § 2º, da Lei 8.443/1992 c/c os arts. 19 e 23, inciso III, da mesma Lei, e com arts. 1º, inciso I, 209, incisos I e III, 210 e 214, inciso III, do Regimento Interno/TCU, as contas da empresa CRB - Projeto Cultural e Editora Eireli (CNPJ 07.011.021/0001-51) e da Sra. Celina Borges (CPF XXX.713.118-XX) , condenando-as solidariamente ao pagamento das importâncias a seguir especificadas, atualizadas monetariamente e acrescidas dos juros de mora, calculadas a partir das datas discriminadas até a data da efetiva quitação do débito, fixando-lhe o prazo de quinze dias, para que comprove, perante o Tribunal, o recolhimento das referidas quantias aos cofres do Fundo Nacional de Cultura, nos termos do art. 23, inciso III, alínea "a", da citada lei;
27.4	Valor histórico do débito e data de origem:
	Data
	Valor
 (R$) 

	20/12/2012
	80.000,00

	27/3/2013
	25.000,00

	28/3/2013
	6.000,00

	5/4/2013
	9.000,00

	31/7/2013
	25.000,00

	19/8/2013
	18.000,00

	10/10/2013
	40.000,00

	29/11/2013
	10.000,00

	20/12/2013
	40.000,00

Valor do débito atualizado até 29/10/2019: R$ 409.290,94 (peça 67) ;
27.5	aplicar à CRB - Projeto Cultural e Editora Eireli (CNPJ 07.011.021/0001-51) e à Sra. Celina Borges (CPF XXX.713.118-XX) , individualmente, a multa prevista no art. 57 da Lei 8.443/1992 c/c o art. 267 do Regimento Interno, fixando-lhe o prazo de quinze dias, a contar da notificação, para que comprove, perante o Tribunal (art. 214, III, a, do Regimento Interno do TCU) , o recolhimento das dívidas aos cofres do Tesouro Nacional, atualizadas monetariamente desde a data do acórdão que vier a ser proferido por este Tribunal até a do efetivo recolhimento, se pagas após o vencimento, na forma da legislação em vigor;
27.6	informar à Sra. Celina Borges (CPF XXX.713.118-XX) que, caso se demonstre, por via recursal, a correta aplicação dos recursos, mas não se justifique a omissão da prestação de contas, o débito poderá ser afastado, mas permanecerá a irregularidade das contas, dando-se ensejo à aplicação da multa prevista no art. 58, inciso I, da Lei 8.443/1992.
27.7	autorizar, desde logo, a cobrança judicial da dívida, caso não atendida a notificação, na forma do disposto no art. 28, inciso II, da Lei 8.443/1992;
27.8	autorizar também, desde logo, se requerido, com fundamento no art. 28, inciso I, da Lei 8.443, de 1992 c/c o art. 217, §§ 1º e 2º do Regimento Interno, o parcelamento da dívida em até 36 parcelas, incidindo sobre cada parcela, corrigida monetariamente, os correspondentes acréscimos legais fixando- lhe o prazo de quinze dias, a contar do recebimento da notificação, para comprovar perante o Tribunal o recolhimento da primeira parcela, e de trinta dias, a contar da parcela anterior, para comprovar os recolhimentos das demais parcelas, devendo incidir sobre cada valor mensal, atualizado monetariamente, os juros de mora devidos, no caso do débito, na forma prevista na legislação em vigor, alertando ao responsável de que a falta de comprovação do recolhimento de qualquer parcela importará o vencimento antecipado do saldo devedor, nos termos do § 2º do art. 217 do Regimento Interno deste Tribunal;
27.9	enviar cópia do Acórdão a ser prolatado, bem como do Relatório e do Voto que o fundamentarem, à Procuradoria da República no Estado de São Paulo, nos termos do § 3º do art. 16 da Lei 8.443/1992 c/c o § 7º do art. 209 do Regimento Interno do TCU, para adoção das medidas cabíveis;
27.10 enviar cópia do Acórdão que vier a ser proferido à Secretaria Especial da Cultura do Ministério da Cidadania, sucessora do Ministério da Cultura (MinC) , e às responsáveis, para ciência, informando que a presente deliberação, acompanhada do Relatório e do Voto que a fundamenta, está disponível para a consulta no endereço www.tcu.gov.br/acordaos, além de esclarecer que, caso requerido, o TCU poderá fornecer sem custos as correspondentes cópias, de forma impressa."
2.	O Ministério Público junto ao Tribunal anuiu à totalidade da proposta da Unidade Técnica, à exceção da exclusão de Renata Borges Achcar da relação processual (peça 71) :
"3. Ressalvo, no entanto, a desnecessidade da proposta de excluir a Sra. Renata Borges Achcar da relação processual. Tendo em vista que não foi promovida a sua citação, ela não chegou a integrar essa relação."
	É o Relatório.

não há.

Subprocurador-Geral Paulo Soares Bugarin.

TOMADA DE CONTAS ESPECIAL. RECURSOS CAPTADOS COM BASE NA LEI 8.313/1991 (LEI DE INCENTIVO À CULTURA). FALTA DE COMPROVAÇÃO DA BOA E REGULAR APLICAÇÃO DOS RECURSOS. OMISSÃO NO DEVER DE PRESTAR CONTAS. CITAÇÃO. REVELIA. CONTAS IRREGULARES. DÉBITO. MULTA.

TOMADA DE CONTAS ESPECIAL (TCE)

Secretaria de Controle Externo de Tomada de Contas Especial (SecexTCE).

Conforme Relatório precedente, esta Tomada de Contas Especial (TCE) foi instaurada pelo extinto Ministério da Cultura (MinC) , em desfavor da microempresa CRB - Projeto Cultural e Editora Eireli da Sra. Celina Borges, sua dirigente principal e sócia-administradora, e da Sra. Renata Borges Achcar (CPF 334.009.228-11) , sócia, em virtude da não comprovação da boa e regular gestão dos recursos captados mediante incentivo fiscal da "Lei Rouanet", em face da omissão no dever de prestar contas dos recursos destinados ao Projeto "Exposição - Esculturas de Damiana Suriani" (Pronac 12-6273) , tendo por objeto mostrar e divulgar ao público as obras da citada artista, aprovado e autorizado pela Portaria-MinC 567/2012, conforme estipulado na Lei 8.313/1991, alterada pela Lei 9.874/1999.
2.	O dano quantificado nestes autos soma R$ 253.000,00, equivalente ao montante efetivamente captado com base na Lei 8.313, de 23/12/1991 (Lei de Incentivo à Cultura) . Embora tenham sido regularmente citadas, as responsáveis mantiveram-se silentes, operando-se, destarte, os efeitos da revelia, dando-se continuidade ao feito, conforme prevê o art. 12, § 3º, da Lei 8.443, de 16/7/1992.
3.	Feita essa breve síntese da matéria em tela, passo ao exame de mérito, o que faço com base na análise empreendida pela Secretaria de Controle Externo de Tomada de Contas Especial (SecexTCE) à peça 68, cujas conclusões adoto como minhas próprias razões de decidir. 
4.	Diante da falta de comprovação da boa e regular aplicação dos R$ 253.000,00 impugnados nesta TCE desde sua fase interna, resta configurada patente ofensa aos princípios basilares da administração pública, já que, ao final, os responsáveis deixaram de prestar satisfação à sociedade sobre o efetivo emprego dos recursos postos sob sua responsabilidade, dando ensejo, inclusive, à presunção legal de dano ao Erário, ante os indícios da irregular aplicação daqueles valores. 
5.	Convém frisar que prestar contas, com a devida e correta comprovação da boa e regular aplicação de verbas públicas, é dever de todos aqueles a quem sejam confiados recursos federais. É o que se depreende do art. 70, parágrafo único, da Constituição de 1988, do art. 93 do Decreto-Lei 200, de 25/2/1967, e do art. 145 do Decreto 93.872, de 23/12/1986. Em respaldo a essa afirmação, cito os Acórdão 2439/2010-TCU-Plenário (Relator Augusto Sherman) , 5.929/2011-TCU-1ª Câmara (Relator Ubiratan Aguiar) e 1.544/2008-TCU-2ª Câmara (de minha relatoria) .
6.	Tal entendimento também se aplica quando se está diante de valores captados ao amparo da Lei de Incentivo à Cultura, pois estes são recursos públicos federais originários de renúncia tributária da União, o que faz incidir sobre o captador dos recursos o dever de prestar contas do seu uso. Nesse sentido são os Acórdão 2076/2011-TCU-Plenário (Relator André de Carvalho) , 5.097/2014-TCU-1ª Câmara (Relator Bruno Dantas) e 8.187/2019-TCU-2ª Câmara (de minha relatoria) .
7.	Plenamente adequada, destarte, a proposta de encaminhamento formulada nos pareceres precedentes, pois, havendo nos autos elementos de convicção suficientes para formulação de juízo de valor acerca da irregularidade apurada nesta TCE e para a delimitação de responsabilidades, e considerando a não configuração de boa-fé por parte dos responsáveis, resta julgar, desde já, irregulares as suas contas e condená-los ao débito apurado.
8.	Quanto à pretensão punitiva do TCU nestes autos, peço vênias à SecexTCE para deixar consignado um ponto de divergência em relação ao exame por ela efetuado. Na visão da unidade técnica, o início da contagem do prazo prescricional da aludida pretensão deveria coincidir com o prazo final de apresentação da prestação de contas, 30/1/2015, de acordo com o § 1º do art.78 da IN-MinC 1/2013.
9.	Ocorre que a má aplicação dos recursos captados no âmbito do projeto em questão ocorreu, necessariamente, em meu entendimento, ao longo da execução do que foi pactuado naquela avença, ou seja, entre cada captação de recurso e o prazo final para a prestação de contas.
10.	Indo além na definição do termo a quo para fins de contagem da prescrição da pretensão punitiva do TCU, convém atentar à obrigação legalmente imposta ao Poder Público de acompanhar os projetos aprovados no âmbito do Pronac (art. 20 da Lei 8.313/1991) , o que me leva a considerar desarrazoado iniciar a referida contagem somente por ocasião da prestação de contas, eis que bastaria cumprir aquela obrigação para que a União tivesse condições de detectar qualquer desvio de recursos tão logo ele se consumasse. 
11.	Na deliberação que proferi nos autos do TC Processo 030.105/2017-0 (Acórdão 9885/2019-TCU-Segunda Câmara) , defendi essa tese, o que levou à prescrição, em parte, da pretensão punitiva, ao menos em relação às despesas ocorridas há mais de dez anos contados da ordem de citação, sendo esse prazo decenal aquele estabelecido no Acórdão 1441/2016-TCU-Plenário (Relator Benjamin Zymler) . 
12.	De todo modo, voltando ao exame deste caso concreto, considerando que todas as captações ocorreram após 20/12/2012 (peças 8, 9, 11, 13, 15, 17, 19, 21, 23) e, por conseguinte, as supostas despesas incorridas, não foi atingido, quando contado a partir daquela data, o prazo prescricional de dez anos até a data do ato que autorizou a citação da responsável, qual seja, 21/2/2019 (peça 52) . 
13.	Nessas circunstâncias, mostra-se perfeitamente possível a apenação das responsáveis mediante aplicação da multa prevista no art. 57 da Lei Orgânica deste Tribunal, tal como proposta pela unidade instrutiva, a qual arbitro em 10% do valor atualizado do débito histórico, sendo este o mesmo percentual utilizado para as multas aplicadas em casos semelhantes e também por mim relatados (Acórdão 1601/2019-TCU-Plenário e 9.885/2019 - TCU - 2ª Câmara) .
14.	Registro, por fim, que entendo adequada a proposta de excluir Renata Borges Achcar da relação processual, ainda que não tenha sido citada, o que faço utilizando-me da fundamentação da unidade instrutiva à peça 50:
"18. Contudo, em relação à Sra. Renata Borges Achcar, detentora de apenas 0,01% do capital social da Eireli (vide contrato social, Cláusula Quinta, peça 4, p. 4) , não se identifica nos autos quaisquer atos de gestão que possam ser trazidos à sua responsabilidade e, muito menos, indícios de que tenha concorrido, de alguma forma, para os atos que resultaram na ausência de demonstração da boa e regular gestão dos recursos captados com amparo no Pronac 12-6273, ante a omissão na prestação de contas, e no descumprimento do prazo originalmente estipulado para a prestação de contas, que se encerrou em 30/1/2015, fatos que ensejaram a desaprovação da prestação de contas do projeto cultural em análise.
19. A esse respeito, o TCU firmou entendimento no sentido de que "somente sócios que exercem atividade gerencial (administradores) em pessoa jurídica que recebe recursos com amparo na Lei Rouanet devem responder solidariamente com a microempresa pelas irregularidades detectadas" (Acórdãos 5254/2018, 1634/2016 e 7.374/2010 da Primeira Câmara, e 4341/2018 e 4028/2010 da Segunda Câmara) , excetuadas as situações em que fica patente que estes também se valeram de forma abusiva da sociedade empresária para tomar parte nas práticas irregulares, o que não é o caso. 
20.	 Nessa linha, em divergência à responsabilização formulada no âmbito do órgão concedente e da CGU (peças 41 e 42) , entende-se que, até aqui, não há fundamentos que justifiquem a inclusão da Sra. Renata Borges Achcar no rol de responsáveis para apresentar alegações de defesa e/ou recolher o débito apurado nos autos, ou apresentar razões de justificativas.
21.	 Conforme entendimento firmado pelo Acórdão 2763/2011-TCU-Plenário, e posteriormente fixado na Súmula-TCU 286, na hipótese em que a pessoa jurídica de direito privado seja convenente e beneficiária de transferências voluntárias de recursos públicos da União, tanto a entidade privada como os seus dirigentes atuam como gestores públicos e devem comprovar a regular aplicação dos recursos públicos. Mediante o Acórdão 2.590/2013-TCU-1C, esse entendimento foi estendido às hipóteses de captação de recursos com amparo na Lei 8.313/1991 (Lei Rouanet) , uma vez que se trata de recursos públicos federais oriundos de renúncia fiscal prevista em lei.
22. Por conseguinte, a microempresa CRB Projeto Cultural e Editora Eireli deve ser responsabilizada, solidariamente com a Sra. Celina Borges, pelo débito apurado nestas contas especiais, no montante de R$ 253.000,00, em valores históricos, relativos aos recursos captados por força do Pronac 12-6273 (abatidas as quantias ressarcidas) .
23.	 Assim, à luz dos elementos coligidos nos autos, há que se propugnar a retirada do nome da sócia Renata Borges Achcar (CPF 334.009.228-11) do rol de responsáveis deste processo, de modo a dar prosseguimento apenas no tocante à responsabilização da microempresa e de sua sócia-administradora, a Sra. Celina Borges."
	Ante o exposto, acolho a proposta de encaminhamento da unidade técnica e VOTO no sentido de que o Tribunal adote a deliberação que ora submeto à apreciação deste Colegiado.
TCU, Sala das Sessões Ministro Luciano Brandão Alves de Souza, em 9 de junho de 2020.
AROLDO CEDRAZ 
Relator